【裁判字號】    99,重訴,470
【裁判日期】    990921
【裁判案由】    給付承攬報酬
【裁判全文】
臺灣臺北地方法院民事判決             99年度重訴字第470號
原      告  宇宙營造有限公司
法定代理人  蔡貫一
訴訟代理人  景熙焱律師
被      告  立鴻營造工程有限公司
法定代理人  陳美慧
訴訟代理人  陳世偉律師
上列當事人間給付承攬報酬事件，本院於中華民國99年9月8日言
詞辯論終結，判決如下：
    主  文
原告之訴及假執行之聲請均駁回。
訴訟費用新臺幣柒萬壹仟捌佰捌拾肆元由原告負擔。
    事實及理由
甲、程序方面：
    按訴狀送達後，原告不得將原訴變更或追加他訴，但擴張或
    減縮應受判決事項之聲明者，不在此限，民事訴訟法第255
    條第1項第3款定有明文。本件原告原起訴聲明請求：被告應
    給付原告新臺幣（下同）6,816,042元及自民國98年10月24
    日起迄給付日止，依年利率5％計算之利息。嗣於99年7月21
    日以民事準備狀將變更聲明為：被告應給付原告7,155,301
    元及自98年11月5日起至清償日止，依年息5％計算之利息。
    核原告所為，係屬擴張應受判決事項之聲明，揆諸前開規定
    ，自應予准許。
乙、實體方面：
一、原告主張：緣被告承攬「臺灣大學學人宿舍新建工程（椰風
    專案第一期）」（下稱系爭工程），並於94年10月26日與伊
    簽立協議書（下稱系爭協議書），就工地管理、基地使用執
    照請領等系爭工程中之雜項工程，交由伊次承攬，承攬報酬
    包括10個基地使用執照請領費用143萬元、投保營造綜合險
    383,000元、工地管理費用4,550,231元、工地水電及管理費
    199,486元及垃圾清運費88,750元，合計6,651,467元。系爭
    工程已於97年6月驗收，伊先後於95年12月起至96年12月止
    共開立7張發票，金額共計6,312,208元，向被告請款，被告
    卻未給付工程款。另伊分別於96年10月17日、同年11月5日
    代被告墊付行政院公共工程委員會（下稱工程會）調解費用
    共計15萬元，及97年1月28日代被告墊付中華民國仲裁協會
    （下稱仲裁協會）仲裁費用353,834元，被告至今遲不給付
    。爰依承攬法律關係、系爭協議書及不當得利法律關係，提
    起本件訴訟等語。並聲明：(一)被告應給付原告7,155,301元
    及自98年11月5日起至清償日止，依年息5％計算之利息；(二)
    願供擔保，請准宣告假執行。
二、被告則以：系爭工程原係由訴外人永聯營造工程股份有限公
    司（下稱永聯公司），於92年1月27日得標，並由訴外人友
    邦產物保險股份有限公司（下稱友邦產險公司）出具履約保
    證金保險單。惟永聯公司因故與國立臺灣大學（下稱臺大）
    終止契約，友邦產險公司遂邀原告承接系爭工程。因系爭工
    程之承接需具甲級營造廠資格，原告公司僅有乙級營造廠資
    格，其資格不符，原告遂覓得伊合作，由伊出名承接系爭工
    程之後續施工及保固相關工程，實際由原告負責施作，上開
    情事，業經本院於另案97年重訴字第1015號判決（下稱系爭
    另案判決）認定。又據系爭另案判決認定，伊所應得之款項
    ，均由原告受領，工程又為原告所施作，原告向伊被告請求
    給付工程款，實無理由。又原告所主張之代墊付費用，均係
    因原告施作不良、未盡保固義務，造成業主扣發工程款，原
    告為自己利益以被告公司名義，向系爭工程業主臺灣大學所
    提出之履約爭議調解（下稱系爭調解）及仲裁（下稱系爭仲
    裁）聲請，可見原告自認為該仲裁案之實質當事人為原告，
    原告既係為自己利益繳交之費用，即無墊付之問題，被告並
    非無法律上原因而受有利益。又訴外人即原告法定代理人蔡
    貫一曾主張主張繳付仲裁費用者為蔡貫一，然本件訴訟忽又
    主張係原告繳付，其主張矛盾，亦無可採等語，資為抗辯。
    並聲明：(一)原告之訴駁回；(二)如受不利判決，願供擔保請免
    假執行。
三、查，原告主張其與被告於94年10月26日與簽立系爭協議書，
    而系爭工程已於97年6月驗收，原告先後於95年12月起至96
    年12月止共開立7張發票，金額共計6,312,208元，向被告請
    款。又原告分別於96年10月17日、同年11月5日向工程會支
    付調解費用共計15萬元，及97年1月28日向仲裁協會支付仲
    裁費用353,834元等情，業據其提出原告96年與被告往來之
    發票及其明細表、工程會繳費收據、國泰世華銀行忠孝分行
    支票、仲裁協會發票及收據、系爭協議書、臺大97年6月3日
    校總字第097002814號函在卷可稽（見本院卷第第6至18頁、
    第72頁、第201頁），且為被告所不爭執，堪信為真。
四、得心證之理由：
    本件原告主張被告承攬系爭工程後，原告向被告承攬系爭工
    程中雜項工程，系爭工程已驗收完畢，惟原告向被告請款，
    被告迄今均未給付工程款。另原告代被告墊付行政院公共工
    程委員會調解費用15萬元及中華民國仲裁協會353,834元，
    被告至今遲不給付。爰依系爭協議書及不當得利之法律關係
    ，起訴請求被告返還云云，被告否認，並以前詞置辯，則本
    件應予審酌之主要爭點厥為：(一)兩造間有無承攬契約關係？
    若兩造間存有承攬契約關係，原告請求之金額是否適當？(二)
    原告本於不當得利之法律關係，請求被告返還因原告代墊款
    項所受利益，是否有理由？現就本件之爭點，析述如后：
（一）兩造間有無承攬契約關係？若有，原告請求之金額是否適
      當？
      按稱承攬者，謂當事人約定，一方為他方完成一定之工作
      ，他方俟工作完成，給付報酬之契約，民法第490條第1項
      前段定有明文。次按，民事訴訟如係由原告主張權利者，
      應先由原告負舉證之責，若原告先不能舉證，以證實自己
      主張之事實為真實，則被告就其抗辯事實即令不能舉證，
      或其所舉證據尚有疵累，亦應駁回原告之請求，最高法院
      17年上字第917號判例可資參照。是原告依承攬契約請求
      被告給付承攬報酬，應先證明兩造間有承攬契約存在。原
      告雖提出兩造間之協議書及兩造往來之信函為證。然查：
    1.原告之法定代理人蔡貫一於永吉郵局第582號存證信函中
      ，先表明：其於94年10月以被告公司名義，接受友邦產險
      公司委託承攬系爭公司，此為兩造之合意，另認為被告於
      98年10月13日無故解除蔡貫一仲裁代理人，並佯稱兩造間
      為承攬關係等語（見本院卷第57頁）。另原告先於98年1
      月22日於寄送予被告之（98）宇立字第980122號函說明第
      2點中提及：原告因94年10月向被告之原負責人吳鴻傑先
      生借牌，承攬系爭工程統包工程等語，復於98年10月9日
      之永吉郵局第473號存證信函中，再次說明：兩造係借牌
      關係，原告並無向被告承攬系爭工程，承攬契約係存在於
      原告與臺大間等情（分見本院卷第210至212頁），故原告
      顯係於訴訟外即主張其與被告間僅係為借牌關係，並無承
      攬契約存在。至於被告前向原告主張終止契約之汐止第98
      425號存證信函中，主旨雖記載為「為終止契約事」，並
      於說明中表示「本公司（即被告）終止與貴公司（即原告
      ）間之承攬契約」，（見本院卷第218頁），另被告於98
      年12月10日用以回覆原告寄送第582號存證信函之98鴻台
      字第035號函中，亦曾指出系爭工程之契約係存在於被告
      與臺大間，原告非契約當事人等語（見本院卷第219頁）
      ，然被告此部分陳述，是否屬訴訟外自認其與原告間確實
      存有承攬契約關係，尚有疑義。且兩造於訴訟前所主張之
      法律關係，均明顯與渠等於本件訴訟上所主張之法律關係
      有間，故即便認被告前揭函文屬訴訟外之自認，可作為證
      據之用，然本院亦因原告或其法定代理人於存證信函、公
      司函中所陳述之內容，供作本件綜合研判事實之資料，而
      認為不足以遽認定兩造當事人間確實存有承攬契約。
    2.又兩造雖於94年10月26日簽署協議書，載明：被告承包系
      爭工程委託原告負責之項目含十個基地使用執照請領、投
      保營造綜合保險、雇用工地人員看管工地及監工、工地臨
      時水電及電話費、工地零用金支出、各基地垃圾清理及運
      氣等實做實算...，被告委託蔡貫一以被告名義覓妥協力
      廠商訂約施作，全部施工費用不得超出57,834,100元等語
      （見本院卷第72頁）。又承攬契約雖為不要式契約，亦即
      不以訂立書面契約為必要，然本件標的金額逾6百萬元，
      且工程細項繁瑣、複雜，倘兩造間確實成立承攬契約，斷
      無僅以前開協議書作為兩造間承攬契約之約定，而對於詳
      細工程項目、各項金額、完工期限、違約責任等常見於一
      般承攬契約之約款均付之闕如。故自不得因兩造簽有協議
      書，而認定兩造間確實有承攬關係存在。
    3.況原告曾於另案訴訟主張：原告不符臺大限定之承攬資格
      ，遂與本件被告合作，由本件被告出名與臺大締約，實際
      出資施作則由原告負責。原告、被告及友邦產險公司（即
      另案被告）三方，為處理上述代履約事宜，乃於94年11月
      間共同簽訂協議書一紙，約定被告代為履約之報酬總計60
      ,878,000元，其中24,878,000元為補貼款，由友邦產險公
      司分4期給付，餘向台大估驗請領，被告應得之上開款項
      ，均由原告受領等語，有系爭另案判決附卷可考（見本院
      卷第40至43頁）。則原告於系爭另案訴訟主張被告就系爭
      工程僅為出名，原告方為實際之承攬人等語，卻於本案訴
      訟中主張被告為系爭工程之承攬人，被告非僅出名，原告
      為系爭工程雜項之次承攬人等語，其前後陳述有所矛盾，
      顯係為訴訟之目的方杜撰之詞，有違訴訟法上之誠信原則
      。
    4.綜上，原告並無法舉證兩造有約定一方為他方完成一定之
      工作，他方俟工作完成，給付報酬者，而有承攬契約存在
      。故原告依據承攬契約請求被告給付報酬，即屬無據，應
      予駁回。
（二）原告本於不當得利之法律關係，請求被告返還因原告代墊
      款項所受利益，是否有理由？
      按主張不當得利請求權之原告，係因自己之行為致造成原
      由其掌控之財產發生主體變動，則因該財產變動本於無法
      律上原因之消極事實舉證困難所生之危險自應歸諸原告，
      始得謂平。是以原告對不當得利請求權之成立要件應負舉
      證責任，亦即原告必須證明其與被告間有給付之關係存在
      ，且被告因其給付而受有利益以及被告之受益為無法律上
      之原因，始能獲得勝訴之判決，最高法院有91年度台上字
      第1673號判決可供參照。經查：
    1.系爭仲裁原委任原告之法定代理人蔡貫一為受任人，且蔡
      貫一於98年2月6日向被告表示：因貴公司（即被告）負責
      人變更，本公司（即原告）與臺大仲裁中之文件依仲裁法
      規定需儘速提報更新等情，業據被告提出仲裁委任書及蔡
      貫一傳真予被告之函文在卷可按（見本院卷第44至56頁）
      。原告法定代理人於前開函文中除自認原告為仲裁事件之
      當事人，且甚至擔任仲裁事件之代理人、送達代收人，又
      系爭工程是否因原告施作不良、未盡保固義務致使業主有
      權扣發工程款，攸關原告權益甚鉅，故被告辯稱原告係認
      其為仲裁案之實質當事人，故為自己利益繳交調解費用、
      仲裁聲請費用應為可採。
    2.又原告雖主張蔡貫一固為原告之負責人，然與原告仍為不
      同人格，需區分，且系爭仲裁尚未開始前，被告即將蔡貫
      一委任關係解除云云，並據其提出仲裁解除委任狀附卷可
      據（見本院卷第199頁）。惟原告為一法人，而仲裁程序
      之代理人需為其委任人為攻、防，自不可能由原告此一法
      人擔任系爭仲裁之受任人，而蔡貫一為原告之法定代理人
      ，為原告之利益為系爭仲裁之受任人，本屬常情，且被告
      縱使於系爭仲裁開始前，將蔡貫一之委任關係解除，亦無
      法證明原告係為被告之利益，而支付系爭調解及系爭仲裁
      之費用。
    3.且原告於系爭另案訴訟中主張其為系爭工程之承攬人，又
      無法在本案訴訟中證明其為系爭工程雜項之次承攬人，已
      如前述，是以原告若真屬系爭工程之承攬人，為自己利益
      而支付系爭調解及系爭仲裁之費用，亦屬合理，換言之，
      原告係為自己利益而支付費用，被告並非無法律上原因而
      受有利益。
四、綜上所述，原告不能證明其與被告間有承攬契約存在，亦無
    法證明被告無法律上原因而受有利益。從而，原告依承攬法
    律關係、系爭協議書及不當得利法律關係，請求被告給付7,
    155,301元及自98年11月5日起至清償日止，依年息5％計算
    之利息，為無理由，應予駁回。又原告之訴既經駁回，其所
    為假執行之聲請亦失所附麗，爰併駁回之。
五、本件事證已明，兩造其餘攻擊防禦方法及本院未經援用之證
    據，經審酌後，核與本件之結論，不生影響，爰不一一贅述
    ，附此敘明。
六、本件訴訟費用額，為第一審之裁判費71,884元，確定如主文
    第2項所示。
七、訴訟費用負擔之依據：民事訴訟法第78條。
中    華    民    國    99    年    9     月    21    日
                  民事第七庭    法  官  黃柄縉
以上正本係照原本作成
如對本判決上訴，須於判決送達後20日內向本院提出上訴狀。如
委任律師提起上訴者，應一併繳納上訴審裁判費。
中    華    民    國    99    年    9     月    21    日
                                書記官  洪仕萱

司法院資訊處製作；財團法人民間司法改革基金會備份。
